【裁判字號】    97,台上,626
【裁判日期】    970328
【裁判案由】    盈餘分配等
【裁判全文】
最高法院民事判決              九十七年度台上字第六二六號
上  訴  人  風之暘傳播股份有限公司
法定代理人  丙○○
訴訟代理人  鄭文玲律師
被 上訴 人  甲○○
            乙○○
上列當事人間請求盈餘分配等事件，上訴人對於中華民國九十六
年四月十日台灣高等法院第二審判決（九十五年度重上字第一一
八號），提起上訴，本院判決如下：
    主  文
原判決關於命上訴人給付被上訴人甲○○，及命上訴人給付被上
訴人乙○○之金額逾新台幣三百萬元本息，暨各該訴訟費用部分
均廢棄，發回台灣高等法院。
其他上訴駁回。
第三審訴訟費用關於駁回其他上訴部分，由上訴人負擔。
    理  由
本件被上訴人主張：伊二人為上訴人公司之股東，被上訴人乙○
○、甲○○分別擔任董事、監察人，二人持有股份各為三百股。
上訴人本應於會計年度終了後六個月內召開股東常會承認會計表
冊，惟竟不召開民國九十二年度股東會，董事會復未依公司法第
二百三十條第一項提出盈餘分派之議案。上訴人章程第二十一條
已明確規定盈餘分配比例為股東紅利百分之九十八、董事監察人
酬勞百分之一，伊自得各請求上訴人給付九十二年度股東紅利即
百分之二十四點五之盈餘新台幣（下同）一百七十二萬零三百二
十六元及董監事報酬即百分之零點二五之盈餘一萬七千五百五十
四元，合計各可請求一百七十三萬七千八百八十元，惟伊僅各在
一百五十八萬八千三百五十九元之範圍內為請求。又乙○○與第
一審共同被告丙○○為設立上訴人公司，曾於九十二年一月十八
日簽訂合作契約（下稱系爭合作契約），乙○○並依該合作契約
第四條附二約定於同年八月一日及十八日分別借一百五十萬元予
上訴人，上訴人亦承諾返還該借款等情，爰依公司法第一百九十
六條、第二百三十二條、上訴人公司章程第二十條、第二十一條
規定、前開合作契約及消費借貸之法律關係，求為命上訴人給付
伊各一百五十八萬八千三百五十九元及均加計自九十三年七月十
五日起算法定遲延利息，並給付乙○○三百萬元及加計自九十三
年十月二十五日起算法定遲延利息之判決（被上訴人另請求丙○
○連帶給付部分，業經第一、二審判決被上訴人敗訴確定）。
上訴人則以：伊股東會就盈餘分配議案尚未決議承認前，股東不
得請求分配盈餘。且伊九十二年度盈餘僅有十萬餘元，被上訴人
提出之伊公司支出及盈餘計算表等文件均為被上訴人自行製作，
並不實在。被上訴人亦未證明伊有向其借款三百萬元，縱認伊有
向乙○○借一百八十萬元，惟伊本欲返還該借款，其餘一百二十
萬元則為被上訴人應負擔之公司出資，被上訴人無權請求返還等
語，資為抗辯。
原審依審理之結果，以：乙○○與丙○○於九十二年一月十八日
簽訂系爭合作契約，合意設立上訴人公司，並於九十二年三月間
登記設立，股東有丙○○、乙○○、甲○○及訴外人張進慧。丙
○○擔任董事長，個人持有股份五百九十股；乙○○、甲○○分
別擔任董事、監察人，二人持有股份各為三百股，張進慧持有股
份十股。乙○○於九十二年八月一日及同年月十八日分別轉帳一
百五十萬元至上訴人所有日盛國際商業銀行之帳戶共計三百萬元
。上訴人未召開九十二年度以後之股東會等事實，為兩造所不爭
執。依公司法第一百七十條第二項、第一百七十一條及第二百三
十條第一項規定，公司應於每會計年度終了後六個月，召開股東
常會承認會計表冊，但上訴人至今不召開股東會。被上訴人二人
雖為股東，得依公司法第一百七十三條規定召集臨時股東會，或
由甲○○依公司法第二百二十條規定，行使監察人獨立之股東會
召集權，但於董事會不依公司法第二百三十條第一項提出盈餘分
配之決議下，被上訴人以少數股東名義或甲○○以監察人之身分
召開股東會，仍無法作成分配公司盈餘之決議，是準用民法第一
百零一條第一項規定，應認上訴人以不正當方法阻止公司盈餘之
分派，而認分派盈餘之條件成就，被上訴人自得請求盈餘分派。
又被上訴人依公司法第二百三十二條、第一百九十六條及上訴人
公司章程第二十、二十一條規定之股東盈餘分配請求權，可請求
上訴人給付九十二年度之盈餘各百分之二十四點五，並得請求盈
餘中各百分之零點二五為其董、監事報酬。因上訴人無正當理由
拒絕依法院命令提出支出單據以憑核算，依民事訴訟法第三百四
十五條規定，法院自得依據被上訴人提出計算盈餘分配之相關資
料，計算上訴人九十二年十二月十七日後之收入結餘為二千一百
四十一萬四千三百四十八元，九十二年十一月十七日後之支出總
額為九百七十一萬一千四百五十元，收入結餘減去支出總額後為
一千一百七十萬二千八百九十八元，扣除營利事業所得稅二百九
十二萬五千七百二十五元，稅後結餘為八百七十七萬七千一百七
十三元，依公司章程第二十一條規定提存百分之十之法定盈餘公
積八十七萬七千七百十七元，再依公司章程第二十條提列百分之
十之股息八十七萬七千七百十七元，尚結餘七百零二萬一千七百
三十九元，被上訴人每人可分得之盈餘為一百七十二萬零三百二
十六元及董監報酬為一萬七千五百五十四元，合計被上訴人二人
每人各可分得一百七十三萬七千八百八十元，被上訴人各請求給
付一百五十八萬八千三百五十九元及自上訴人收受準備一狀之次
日即九十三年七月十五日起之法定遲延利息，為有理由。次查系
爭合作契約第四條附二約定：「嗣後在電視台撥給支票未兌現前
，乙方（即乙○○）提供金額新台幣三百萬元內之資金融通。」
。乙○○並提出其本人及上訴人之日盛國際商業銀行活期存款存
摺，證明乙○○於九十二年八月一日及同年月十八日分別轉帳一
百五十萬元合計三百萬元，至上訴人所有之日盛國際商業銀行帳
戶，此復為上訴人所不爭執，堪信乙○○曾交付上訴人三百萬元
。本件審理中上訴人復就積欠乙○○週轉金一百八十萬元為承認
，表示願意清償。而上訴人雖抗辯其餘一百二十萬元為投資款，
但依據合作契約所載內容約定，兩造合作之型態為由丙○○提供
技術，被上訴人提供資金供週轉後逾一定期間即由公司提退歸還
，兩造均未提供投資資金，上訴人辯稱此部分為投資款已非可採
。再依公司設立登記表所載，乙○○之股數僅三百股，每股一千
元，其股款僅三十萬元，上訴人抗辯一百二十萬元為投資款，亦
顯與事實不符而非可採。況上訴人曾於九十二年六月三日開立二
百萬元支票交付乙○○，為上訴人所不爭執，且有支票影本附卷
足憑，若上訴人僅欠款一百八十萬元，何須開立二百萬元之支票
交付？足認乙○○對於上訴人有借款三百萬元之債權。乙○○已
以存證信函，訂一個月期限催告返還，經上訴人於九十二年九月
二日及九月二十四日收受，有台北北門郵局第四二三一號存證信
函、台北郵局第三十九支局第一二八四號存證信函及送達回執可
稽，上訴人於收受後亦同意清償其中一百八十萬元，被上訴人更
於訴訟中多次請求清償，自已為催告。乙○○請求上訴人返還三
百萬元及自九十三年十月二十五日起之法定遲延利息，為有理由
。被上訴人依據分配股東盈餘並給付董監事報酬請求權及消費借
貸法律關係，甲○○請求上訴人給付一百五十八萬八千三百五十
九元及自九十三年七月十五日起至清償日止，按年利率百分之五
計算之利息；乙○○請求上訴人給付四百五十八萬八千三百五十
九元及其中一百五十八萬八千三百五十九元自九十三年七月十五
日起，其餘三百萬元自九十三年十月二十五日起，均至清償日止
，按週年利率百分之五計算之利息，均為有理由，應予准許等詞
，爰將上開應准許部分第一審所為被上訴人敗訴之判決廢棄，改
判如其聲明。
原判決關於命上訴人給付被上訴人甲○○部分，及命上訴人給付
被上訴人乙○○之金額逾三百萬元本息部分（即被上訴人請求分
配盈餘及董監事報酬部分）：
按股份有限公司之盈餘分派，依公司法第二百二十八條第一項第
三款、第二百三十條第一項規定，係於每會計年度終了，由董事
會編造盈餘分派之議案表冊，先送交監察人查核，再提出於股東
常會請求承認，經股東常會通過後，分派給各股東。另依公司法
第二百三十二條第一、二項、第二百三十七條第一、二項規定，
公司有盈餘時，須先完納一切稅捐，彌補虧損，依法提出法定盈
餘公積，若依章程或股東會議決須提列特別盈餘公積者，並提列
特別盈餘公積後，尚有剩餘時，始得對股東分派盈餘。是以公司
股東之盈餘分派請求權須踐行上開公司法所規定之程序及符合上
開公司法所規定之要件，方得行使，公司及股東均應遵行，不得
違反。而法律行為之條件係由當事人所自行約定，上開公司法所
規定之程序及要件與法律行為所附之條件性質上並不相同，二者
不可混為一談。原審就被上訴人請求上訴人公司分派盈餘部分，
未調查審酌是否符合上開公司法規定之程序及要件，竟準用民法
第一百零一條條件成就或不成就擬制之規定，為上訴人敗訴之判
決，其法律見解自有可議。上訴論旨，指摘原判決此敗訴部分（
即被上訴人請求分配盈餘部分）不當，求予廢棄，非無理由。又
被上訴人請求上訴人給付董監事報酬部分，既以盈餘分配之比例
為計算基礎，原審就被上訴人此部分請求所為其勝訴之判決，即
屬無可附麗，亦無可維持，應併予廢棄。
原判決其餘部分（即被上訴人乙○○請求上訴人返還借款三百萬
元本息部分）：
原判決此部分，經核於法並無違背。上訴論旨，就原審取捨證據
、認定事實及解釋契約之職權行使，指摘原判決此部分為不當，
求予廢棄，非有理由。
據上論結，本件上訴為一部有理由，一部無理由。依民事訴訟法
第四百七十七條第一項、第四百七十八條第二項、第四百八十一
條、第四百四十九條第一項、第七十八條，判決如主文。
中    華    民    國  九十七  年    三    月  二十八  日
                      最高法院民事第二庭
                          審判長法官  吳  正  一
                                法官  劉  福  聲
                                法官  阮  富  枝
                                法官  陳  國  禎
                                法官  林  大  洋
      本件正本證明與原本無異
                                      書  記  官
中    華    民    國  九十七  年    四    月    七    日
                                                W


司法院資訊處製作；財團法人民間司法改革基金會備份。
